ACORDAO-COMPLETO-2433959

ACÓRDÃO 1163/2021 ATA 2/2021 - PRIMEIRA CÂMARA

VISTOS, relatados e discutidos estes autos de Embargos de Declaração (peça 43) opostos por Antônio Marcos Bezerra Miranda, em face do Acórdão 2385/2020-TCU-Primeira Câmara (peça 30) , prolatado na sessão de 10/3/2020 no bojo do TC Processo 027.311/2017-1, o qual julgou tomada de contas especial instaurada pelo Fundo Nacional de Desenvolvimento da Educação - FNDE, em razão da impugnação de despesas realizadas com os recursos repassados àquela municipalidade, à conta do Programa Nacional de Apoio ao Transporte do Escolar-Pnate, nos exercícios de 2007 e 2008,
ACORDAM os Ministros do Tribunal de Contas da União, reunidos em sessão de 1ª Câmara, ante as razões expostas pelo Relator, em: 
9.1. conhecer dos presentes embargos de declaração para, no mérito, rejeitá-los;
9.2. dar ciência desta deliberação ao Embargante.

Embargos de Declaração  opostos por Antônio Marcos Bezerra Miranda, em face do Acórdão 2.385/2020-1ª Câmara (peça 30), prolatado na sessão de 10/3/2020 no bojo do TC 027.311/2017-1, o qual julgou tomada de contas especial instaurada pelo Fundo Nacional de Desenvolvimento da Educação  FNDE, em razão da impugnação de despesas realizadas com os recursos repassados àquela municipalidade, à conta do Programa Nacional de Apoio ao Transporte do Escolar-Pnate, nos exercícios de 2007 e 2008.

Primeira Câmara

Prefeitura Municipal de Bom Lugar - MA.

3. Interessado/Responsável/Recorrentes:
3.1. Interessado: Fundo Nacional de Desenvolvimento da Educação (00.378.257/0001-81).
3.2. Responsável: Antônio Marcos Bezerra Miranda (XXX.642.423-XX).
3.3. Recorrente: Antônio Marcos Bezerra Miranda (XXX.642.423-XX).

13.1. Ministros presentes: Benjamin Zymler (na Presidência) e Jorge Oliveira.
13.2. Ministros-Substitutos convocados: Augusto Sherman Cavalcanti (Relator) e Weder de Oliveira.

AUGUSTO SHERMAN

Ministro-Substituto Augusto Sherman Cavalcanti.

Em exame Embargos de Declaração (peça 43) opostos por Antônio Marcos Bezerra Miranda, em face do Acórdão 2385/2020-TCU-Primeira Câmara (peça 30) , prolatado na sessão de 10/3/2020, no bojo do TC Processo 027.311/2017-1.
Referido processo cuidou de tomada de contas especial instaurada em face do Embargante, ex-Prefeito Municipal de Bom Lugar/MA (gestões 2001-2004 e 2005-2008) , em razão da impugnação de despesas realizadas com os recursos repassados àquela municipalidade, à conta do Programa Nacional de Apoio ao Transporte do Escolar-Pnate, nos exercícios de 2007 e 2008. 
Tendo rejeitado suas alegações de defesa do Embargante, o Acórdão 2385/2020-TCU-Primeira Câmara julgou irregulares suas contas, condenando-o ao pagamento do dano apurado (R$ 129.130,00, em valores históricos) e aplicando-se lhe multa do artigo 57 da Lei Orgânica no valor de R$ 15.000,00, esta tomando-se por base exclusivamente o débito relativo às parcelas do Pnate/2008, por considerar prescrita a pretensão punitiva em relação ao débito do exercício de 2007. 
Na presente oportunidade, o Embargante apresenta vários argumentos de defesa, alegando a existência de supostas omissões na deliberação aclarada. 
Preliminarmente, aponta a ausência de contraditório e ampla defesa em relação à conversão de tomada de contas especial, a qual deveria ter sido oportunizada em momento anterior à sua instauração (peça 43, p. 6-11) , mencionando inclusive precedente anterior desta Casa e do Supremo Tribunal Federal e asseverando que teria sido tardia a oportunização quanto à produção de provas (peça 43, p. 13-15) , colacionando dispositivos da legislação e precedentes judiciais supostamente aplicáveis.
O Embargante postula a aplicação da prescrição quinquenal, sendo que o prazo deveria ser computado a partir da violação do direito (peça 43, p. 11-13) , de sorte que a TCE sequer deveria ter sido instaurada.
Aduz, também, que não foi apontado nexo causal entre sua conduta e as irregularidades constantes do relatório da Controladoria-Geral da União (CGU) , sendo que não caberia ao dirigente máximo do município "rever todos os atos administrativos praticados por seus subordinados, sob pena de inviabilizar a gestão como um todo", sendo absurdo cobrar de tal autoridade a realização de trabalhos burocráticos, a exemplo de conferências de numeração de páginas de processos, verificar a grafia de palavras escritas (peça 43, p. 15-17) .
Nesse sentido, reforçando a necessidade de caracterização do elemento subjetivo da conduta, alega o Embargante que a responsabilidade do prefeito, enquanto agente político, não estaria demonstrada, porquanto somente subsistiria se este praticasse atos de natureza administrativa, e não política. 
Afirma o Embargante que teria havido má-fé da gestão municipal sucessora, durante a realização dos trabalhos in loco pela CGU, sendo que os demonstrativos de débito apontariam o prefeito sucessor como efetivo responsável. Nesse sentido, requer (peça 43, p. 21) :
"seja sanada a irregularidade na citação, consoante suscitado nas Alegações de Defesa, através da devolução de prazo para a regularização das pendências, ainda existentes, para que além da apresentação das razões de justificativas, possa o Embargante juntar novos documentos, como laudos periciais, aptos a esclarecer todas as pendências por ventura existentes, quanto a possível dano ao erário" (g.n.) .
 
Nestes termos, requer o Embargante sejam supridos os supostos pontos omissos, provendo-se os presentes Embargos, com objetivo de ser o "presente procedimento arquivado, com vistas à isenção de responsabilidades do Recorrente" (peça 43, p. 23) .
	É o relatório.

8.1. Eriko José Domingues da Silva Ribeiro (4835/OAB-MA) e outros, representando Antônio Marcos Bezerra Miranda.

Procurador Júlio Marcelo de Oliveira.

EMBARGOS DE DECLARAÇÃO. REAPRESENTAÇÃO DOS ARGUMENTOS DE DEFESA. OMISSÃO. INEXISTÊNCIA. REJEIÇÃO.

TOMADA DE CONTAS ESPECIAL (TCE)

Secretaria de Controle Externo de Tomada de Contas Especial (SecexTCE).

Em exame Embargos de Declaração (peça 43) opostos por Antônio Marcos Bezerra Miranda, em face do Acórdão 2385/2020-TCU-Primeira Câmara (peça 30) , prolatado na sessão de 10/3/2020, no bojo do TC Processo 027.311/2017-1.
Referido processo cuidou de tomada de contas especial instaurada em face do Embargante, ex-Prefeito Municipal de Bom Lugar/MA (gestões 2001-2004 e 2005-2008) , em razão da impugnação de despesas realizadas com os recursos repassados àquela municipalidade, à conta do Programa Nacional de Apoio ao Transporte do Escolar-Pnate, nos exercícios de 2007 e 2008. 
Tendo rejeitado as alegações de defesa do Embargante, o Acórdão 2385/2020-TCU-Primeira Câmara julgou irregulares suas contas, condenando-o ao pagamento do dano apurado (R$ 129.130,00, em valores históricos) e aplicando-se lhe multa do artigo 57 da Lei Orgânica no valor de R$ 15.000,00, esta tomando-se por base exclusivamente o débito relativo às parcelas do Pnate/2008, por considerar prescrita a pretensão punitiva em relação ao débito do exercício de 2007. 
Na presente oportunidade, o Embargante reapresenta vários argumentos de defesa, requerendo seja o "presente procedimento arquivado, com vistas à isenção de responsabilidades do Recorrente" (peça 43, p. 23) , em virtude de suposta omissão.
Inicialmente, registro que os Embargos ora em análise devem ser conhecidos, haja vista o preenchimento dos requisitos de admissibilidade pertinentes. Cumpre salientar que, a despeito da existência de ofício de notificação do responsável datado de 9/4/2020 (peça 40) , inexiste comprovação de entrega ao destinatário, tendo sido expedida nova notificação, já em 2/9/2020 (peça 41) , cuja ciência ocorreu em 19/9/2020 (peça 42) , sendo, portanto, tempestivos os presentes aclaratórios, manejados em 23/9/2020 (peça 43) . 
Quanto ao mérito, no entanto, cabe rejeitar os embargos, na medida em que não foram capazes de apontar a existência de omissões no Acórdão recorrido, consoante passo a expor, consistindo substancialmente na reapresentação de argumentos já examinados anteriormente, seja no próprio Voto condutor (peça 31) ou no relatório que acompanha o Acórdão 2385/2020-TCU-Primeira Câmara (peça 32) , cujas análises foram também incorporadas às razões de decidir (peça 31, p. 1, item 5) .
Assim como fez em sede de alegações de defesa, o Embargante suscita preliminar atinente à ausência de contraditório e ampla defesa em relação à conversão de tomada de contas especial, a qual deveria ter sido oportunizada em momento anterior à sua instauração (peça 43, p. 6-11) , mencionando inclusive precedente anterior desta Casa e do Supremo Tribunal Federal e asseverando que teria sido tardia a oportunização quanto à produção de provas (peça 43, p. 13-15) , colacionando dispositivos da legislação e precedentes judiciais supostamente aplicáveis.
Tal argumentação merece ser rejeitada considerando-se o entendimento consolidado desta Corte no sentido de que o exercício do contraditório e da ampla defesa, em processos de controle externo, é assegurado perante esta Corte, por ocasião da citação do responsável (a exemplo dos Acórdão 161/2010-TCU-Segunda Câmara, Relator Ministro Aroldo Cedraz; e 2.625/2018-Plenário, Relatora Ministra Ana Arraes) . Ademais, o presente processo foi instaurado pelo ente repassador dos recursos, não havendo "conversão" propriamente dita em tomada de contas especial.
Igualmente não merece prosperar a alegação de ausência de nexo causal entre a conduta do Embargante e sua responsabilização, ou quanto à inexistência de dolo ou culpa em sua conduta, na medida em que tratava-se do titular do mandato municipal nos anos de 2007 e 2008, nos quais foram detectadas, inicialmente pela Controladoria-Geral da União (CGU) , as irregularidades ensejadoras do dano ao erário, objeto da citação (peça 5) , especialmente a (i) comprovação de despesa com Notas Fiscais Inidôneas e (ii) autorização de pagamentos indevidos com recursos do PNATE na aquisição de combustíveis, contrariando a Resolução/CD/FNDE 10, de 7/4/2008. Não se pode olvidar, a este respeito, que o Embargante fora o signatário da prestação de contas (peça 1, p. 26-28) , o que se acresce ao nexo existente entre a conduta e as irregularidades identificadas.
Os demais apontamentos do Embargante consistem em tentativa de rediscussão do mérito da presente tomada de contas especial, pretensão inadmitida pela estreita via dos Embargos, de função eminentemente integrativa, nos termos da jurisprudência predominante desta Corte (a exemplo do Acórdão 2818/2015-TCU-Segunda Câmara, Relator Ministro Vital do Rêgo) .
A este respeito, observo, inclusive, que os aclaratórios (peça 43) contêm argumentos e fragmentos textuais equivalentes àqueles apresentados em sede de alegações de defesa (peça 25) , devidamente examinados por ocasião da prolação do decisum vergastado.
Tal observação aplica-se à postulação da aplicação da prescrição quinquenal (peça 43, p. 11-13) , à alegação da sua condição de agente político, de suposta má-fé por parte da gestão municipal sucessora - presente durante a realização dos trabalhos in loco pela CGU - e ao requerimento de "devolução de prazo para a regularização das pendências" (peça 43, p. 21) .
Para fins de clareza, permito-me transcrever excerto do Voto condutor (peça 31) , o qual soma-se a todo o exame instrutório, em que se comprova o enfrentamento destes pontos:
"11.	Nesse sentido, as alegações apresentadas pelo ex-prefeito (peça 25) foram insuficientes para afastar as irregularidades que lhe são atribuídas, não tendo sido apresentados quaisquer documentos no intuito de comprovar a regular aplicação dos recursos por ele recebidos.
12.	As preliminares suscitadas foram devidamente enfrentadas pela unidade técnica e, apesar de o defendente ter solicitado "novo prazo para regularização das pendências" e mencionado que "pretende juntar novos documentos e laudos periciais" (peça 25, p. 19) , não houve qualquer manifestação posterior nesse sentido de sua parte. A este respeito, não é demais esclarecer ao responsável que já lhe fora dada a oportunidade para apresentação dos argumentos e documentos que pretendia utilizar em sua defesa, tendo sido inclusive objeto de prorrogação de prazo (peças 14 e 21) .
13.	Ressalto que sua condição de agente político, àquela época, não lhe retira a responsabilidade pessoal perante esta Corte pela boa e regular aplicação dos valores federais que lhe foram confiados.
14.	Além disso, a despeito de a auditoria ter ocorrido após o final de sua gestão e das alegações de que seu sucessor teria agido de má-fé ao apresentar as controversas notas fiscais e que tais documentos divergem daqueles apresentados perante o Tribunal de Contas do Estado do Maranhão, friso que o responsável não trouxe qualquer documento capaz de comprovar a aplicação daqueles recursos, mesmo diante da oportunidade que lhe foi concedida perante esta Corte. Destaco que, mesmo se tais expedientes fiscais fossem desconsiderados e estivéssemos diante da ausência de comprovação das despesas, seria inafastável a conclusão pela ocorrência de dano ao erário.
15.	De mais a mais, observo que os julgados mencionados pelo responsável em relação à suposta natureza excepcional do processo de tomada de contas especial do presente processo ou ao prazo prescricional não têm o condão de afastar a responsabilidade em questão.
16.	Portanto, ainda que a terceira irregularidade mencionada no expediente citatório não constitua diretamente causa de dano ao erário ou fundamento para a presente decisão condenatória (peça 5, p. 1) , entendo que a manifestação acostada pelo responsável não logrou êxito em elidir as irregularidades que lhe são atribuídas, restando evidenciado o prejuízo sofrido pelos cofres do FNDE em razão dos fundados indícios de inidoneidade das notas fiscais (Pnate/2007) e da extrapolação do limite de gastos com combustível (Pnate/2008) .
17.	Com efeito, em consonância com a proposta instrutória, entendo que as presentes contas devem ser julgadas irregulares, com a condenação do responsável ao ressarcimento do dano quantificado (R$ 100.130,00 e R$ 29.000,00, em valores históricos, respectivamente em relação aos exercícios 2007 e 2008) , sem prejuízo da aplicação da multa estatuída no art. 57 da Lei Orgânica, em relação a qual fazem-se oportunas as considerações a seguir.  
18.	Quanto à prescrição da pretensão punitiva, a despeito da conclusão instrutória no sentido de que "não ocorreu a prescrição" (peça 26, p. 12, item 33) , vale reconhecer que a determinação para citação ocorreu apenas em 18/4/2018 (peça 4) , sendo que as transferências se deram entre abril/2007 e novembro/2008. 
19.	Nesse sentido, em razão do fundamento para a condenação do responsável repousar na impugnação das despesas, entendo que encontra-se prescrita a pretensão punitiva (Acórdão 1441/2016-TCU-Plenário)  relativamente às parcelas atinentes ao Pnate/2007, mas não em relação ao Pnate/2008 (transferências ocorridas em 2/9, 30/9, 31/10 e 28/11/2008, totalizando R$ 73.198,54, em valores históricos) . Com efeito, tomarei tal montante como base para a aplicação da multa legal.
20.	A este respeito registro que as presentes contas somente foram encaminhadas a esta Corte pelo ente repassador em 25/8/2017 (peça 1, p. 1) , data em que já teria se operado a prescrição punitiva em relação a uma fração do dano" (g.n) .
Com efeito, inexistindo qualquer omissão no Acórdão vergastado, os presentes aclaratórios devem ser rejeitados.
	Ante o exposto, manifesto-me por que o Tribunal aprove o Acórdão que ora submeto à deliberação deste Colegiado.
TCU, Sala das Sessões Ministro Luciano Brandão Alves de Souza, em 2 de fevereiro de 2021.
AUGUSTO SHERMAN CAVALCANTI 
Relator